【裁判字號】    94,訴,755
【裁判日期】    950209
【裁判案由】    分割共有物
【裁判全文】
臺灣新竹地方法院民事判決               94年度訴字第755號
原      告  丁○○
訴訟代理人  丙○○
被      告  甲○○
訴訟代理人  乙○○○
上列當事人間請求分割共有物事件，本院於民國95年1月12 日言
詞辯論終結，判決如下：
    主  文
兩造共有坐落新竹市○○段○一九五–○○○○地號土地按下述
分法分割：１、如新竹市地政事務所民國九十四年八月一日土地
複丈成果圖（下稱附圖一）所示甲部分，面積三三點一七平方公
尺部分歸被告所有。２、乙部分面積一六五點八六平方公尺部分
歸原告所有。
被告應將坐落新竹市○○段○一九五–○○○○地號，如新竹市
地政事務所民國九十四年十一月二十五日複丈成果圖所示（下稱
附圖二）：粉紅色部分面積一二八點四二平方公尺之平房；面積
三七點四四平方公尺之鐵皮屋之建物拆除後，將該土地返還原告
。
訴訟費用由被告負擔六分之一，餘由原告負擔。
    事實及理由
一、事實摘要：
(一)、原告主張：緣坐落新竹市○○段0195–0000地號、地目建、
    面積199.03平方公尺土地，係兩造共有，原告之應有部分比
    例為6分之5；被告之應有部分比例為6分之1，按各共有人得
    隨時請求分割共有物，民法第823條第1項前段定有明文，而
    系爭土地並無不能分割之情形，兩造間亦未訂立不分割之契
    約，乃因被告與原告之前手即原告之夫纏訟多年，且尚有多
    起訴訟未結，而難以獲得分割之協議，為期土地之合理分配
    及利用，爰提出系爭土地之分割方案如附圖1，並請求本院
    准予分割，又被告在系爭土地上搭蓋有建築物占有使用，如
    分割後，被告應拆除占用原告土地部分之建物，另被告所有
    之房屋面積很大，即使拆除一部分，亦不妨害其使用，所以
    不同意給被告4個月的拆除期間，並聲明如主文第1項、第2
    項所示。
(二)、被告則以：我同意拆除房子也同意原告所提之土地分割方案
    ，但是希望給我4個月的拆除時間等語。
二、實體部分：
(一)、原告主張系爭土地為兩造所共有，原告之應有部分比例為 6
    分之 5；被告之應有部分比例為6分之1，而被告所有之平房
    及鐵皮屋共占用原告應分得土地面積165.86平方公尺，且兩
    造因房屋拆遷期間意見不同致無法協議分割系爭土地等事實
    ，業據原告提出系爭土地登記謄本為憑，復為被告所不爭執
    ，堪信原告此部分主張為真實。
(二)、按各共有人均得隨時請求分割共有物，但因物之使用目的不
    能分割或契約訂有不分割之期限者，不在此限，民法第 823
    條第 1項定有明文，又共有物之分割方法不能協議決定者，
    得聲請法院裁判定之，同法第824條第2項亦有規定。經查，
    兩造共有系爭土地，並無因物之使用目的不能分割或約定不
    為分割之情形，以及兩造雖均同意原物分割，惟因系爭房屋
    拆遷期間意見不同致分割方法不能達成協議之事實，亦為兩
    造所不爭執，則原告訴請裁判分割，自屬有據。
(三)、次按，以原物分配於各共有人時，除應顧及均衡之原則外，
    並須就各共有人應行分得之範圍，例如面積多寡、交通、位
    置及占有形勢等，予以確定，且分割共有物固不受分管契約
    之拘束，惟儘量依各共有人使用現狀定分割方法，以維持現
    狀，減少共有人所受損害，當不失為裁判分割斟酌之一種原
    則，最高法院55年臺上字第1982號判例、82年度臺上字第19
    90號判決意旨可資參照。經查：系爭土地之使用現狀為其上
    有一磚造建物即平房，現由被告及其妻與孫共同居住使用，
    其旁並由被告加蓋鐵皮屋放置汽車零件等相關物品等情，業
    據本院會同兩造及新竹市地政事務所派員至現場履勘屬實，
    製有勘驗筆錄附卷為憑，及新竹市地政事務所94年12月9 日
    新地測字第0940008056號函檢具系爭土地使用現狀如附圖 2
    所示之土地複丈成果圖附卷可稽。本院審酌系爭土地使用現
    狀及兩造可分得土地使用完整性，及顧及兩造使用面積，並
    維持系爭土地分割後兩造有效利用土地之經濟價值，且斟酌
    兩造之意願，揆之上開判例所示，本院認採如附圖 1方所示
    分割方法，即將附圖1所示甲部分，面積33.17平方公尺分歸
    被告所有；乙部分面積165.86平方公尺，分歸原告所有，始
    為允當。
(四)、又依前所述，則兩造共有之土地經裁判分割後，被告所有房
    屋占有原告分得土地部分，即失去占有之正當權源，對土地
    所有權人之原告而言，即屬無權占有，則原告本於所有權之
    作用，訴請被告拆屋還地，且為被告所同意，自屬有理。從
    而，原告本於所有物返還請求權，請求被告拆除如附圖 2所
    示粉紅色部分，面積共165.86平方公尺部分房屋，返還土地
    予原告，洵屬有據，亦應准許。
(五)、綜上，原告請求依附圖 1所示方法分割系爭土地，並請求被
    告拆除如附圖 2所示粉紅色部分，面積共165.86平方公尺之
    房屋，返還該部分土地予原告，核屬有據，應予准許。又本
    件雖為原告勝訴之判決，然本院審酌裁判分割共有物訴訟之
    性質，兩造本可互換地位，被告應訴乃法律規定所不得不然
    ，況被告於分割成果未明前，爭執原告主張是否可採，按當
    時之訴訟程度，為防衛權利所必要等情形，若由敗訴之被告
    負擔全部訴訟費用顯失公平，爰依民事訴訟法第80條之1 之
    規定，按兩造於系爭土地分割前對系爭土地之權利範圍，定
    訴訟費用負擔之比例，如主文第3項所示。
三、本件事證已臻明確，兩造其餘攻擊防禦方法對判決之結果不
    生影響，爰不一一條列審酌，併此敘明。
四、據上論結，本件原告之訴為有理由，應依民事訴訟法第 385
    條第1項前段、第80條之1，判決如主文。
中    華    民    國    95    年    2     月    9     日
                  民事第一庭    法  官  楊數盈
以上正本係照原本作成。
如對本判決上訴，須於判決送達後20日內向本院提出上訴狀。
中    華    民    國    95    年    2     月    9     日
                                書記官  王恬如


司法院資訊處製作；財團法人民間司法改革基金會備份。
